臺灣高等法院臺南分院民事判決　95年度上字第101號
上　訴　人
即被上訴人　丁○○
訴訟代理人　裘佩恩　律師
被 上訴 人
即 上訴 人　甲○○
訴訟代理人　李合法　律師
　　　　　　趙培皓　律師
上列當事人間請求拆屋交地事件，兩造對於中華民國95年3月31
日臺灣臺南地方法院第一審判決（94年度訴字第795號），各自
提起上訴，本院於95年12月19日言詞辯論終結，判決如下：
    主  文
兩造上訴均駁回。
第二審訴訟費用由兩造各自負擔。
    事  實
甲、上訴人丁○○方面：
一、聲明：
  (一)上訴聲明：求為判決：(1)原判決關於駁回上訴人丁○○後開
    第二項之部分及訴訟費用之裁判均廢棄。(2)被上訴人甲○○
    應將坐落台南縣仁德鄉○○段134地號土地上如附圖一編號B
    部分面積229平方公尺之建物拆除，並於拆除後將該部分基
    地連同編號E部分面積227平方公尺之土地交還予上訴人丁○
    ○占有。(3)第一、二審訴訟費用均由被上訴人甲○○負擔。
  (二)答辯聲明：(1)上訴駁回。(2)訴訟費用由上訴人甲○○負擔。
二、陳述：除與原判決記載相同者，茲引用之外，補稱略以：
(一)原審未同意上訴人丁○○起訴請求上訴人甲○○拆除附圖一
    編號B部分上建物並連同編號E部分之土地 (以下簡稱系爭土
    地)返還上訴人丁○○占有，無非以上訴人丁○○失去對系
    爭土地之占有，而無事實上管理力，而駁回此部分請求，固
    非無見，然：
　1.系爭土地雖為登記於林盧金葉名下之農地，然已由上訴人丁
  　○○出價購買占有使用多年，此有原審起訴狀原證一～五號
    可以為證，亦為上訴人甲○○所不爭執。又鈞院已於準備程
    序再傳訊戊○○到庭作證，已證明系爭土地確已由上訴人丁
    ○○向地主林盧金葉購買，礙於法令限制，僅先移轉使用權
    ，並未辦理登記，上訴人丁○○應屬有權占有。
　2.上訴人丁○○因積欠銀行債務，仁德鄉○○段134-2、134-3
　  號土地及建物遭銀行拍賣，而暫時搬離上開土地及系爭土地
    ，然並非失去對系爭土地之占有，蓋系爭土地既然使用權已
    歸上訴人丁○○，是否實際占有使用是上訴人丁○○之權利
    ，何況系爭土地上原有上訴人丁○○興建之廠房，縱為實際
    使用中，亦屬上訴人丁○○占有中，乃因上訴人甲○○得標
    購得鄰地仁德鄉○○段134-2、134-3號土地後，自行拆除系
    爭土地上之廠房，強行占有系爭土地，則豈能謂上訴人丁○
    ○未實際占有系爭土地，即無主張依民法第962條返還占有
    物之權？更何況若依原審之認定，則民法第962條將永無適
    用餘地，蓋占有遭侵害，占有權人才要主張民法第962條之
    權利，若謂占有遭侵害，原占有權人即失去事實上管理力而
    不得主張此條權利，則此條規定豈非具文？
  3.原審判決中亦已認定系爭土地並非在原法院民國（下同）92
    年度執字第13674號強制執行範圍內，亦即上訴人甲○○之
    前手林文呈無法透過拍賣程序取得系爭土地之所有權或使用
    權，上訴人甲○○對系爭土地自然亦無所有權及使用權，則
    顯屬無權占有。上訴人丁○○為有權占有人，上訴人甲○○
    為無權占有，上訴人丁○○自得依民法第962條請求上訴人
    甲○○返還系爭土地之占有。
(二)上訴人甲○○已於原審不爭執坐落台南縣仁德鄉○○段134-
    2號及同段134號如附圖二之建物 (以下稱系爭未保存登記建
    物)之所有權屬上訴人丁○○，依法不得於鈞院再爭執。又
    系爭未保存登記建物並非在原法院92年度執字第13674號執
    行案件拍賣範圍內，故系爭未保存登記建物之所有權，仍屬
    起造人所有。鈞院已傳訊己○○、乙○○、丙○等到庭作證
    ，可證明系爭未保存登記建物確為上訴人丁○○起造，雖日
    後欲將使用權讓給訴外人楊進忠，但不影響上訴人丁○○為
    起造人、所有權人之身分，故此部分原審判決並無違誤。
三、證據：除援用原審提出者外，並請求傳訊證人戊○○、己○
    ○、楊進忠、乙○○、丙○。
乙、上訴人甲○○方面：
一、聲明：
  (一)上訴聲明：求為判決：(1)原判決不利於上訴人甲○○部份廢
    棄。(2)第一項廢棄部份，被上訴人丁○○在第一審之訴駁回
    。(3)第一、二審訴訟費用均由被上訴人丁○○負擔。
  (二)答辯聲明：(1)上訴駁回。(2)訴訟費用由上訴人丁○○負擔。
二、陳述：除與原判決記載相同者，茲引用之外，補稱略以：
(一)按未辦保存登記之建物，由原始出資建築人取得建物所有權
    。上訴人丁○○主張其為系爭未保存登記建物之所有權人，
    惟就系爭建物係上訴人丁○○出資建造、委託何人於何時建
    造、建築費用之數額及其來源、支付方式等事項，並未舉證
    證明之。又95年9月4日開庭時，證人楊進忠稱「（問：請問
    證人房屋為何知道是丁○○所蓋的？）我知道是公司要蓋的
    ，但是錢都是丁○○處理的。」、「（問：為何知道這件事
    ，這麼清楚？）我也住附近，平常都有在談論蓋屋這件事情
    ，因為我同時也在蓋屋。」等語，由此足證上訴人丁○○係
    以常福壓鑄股份有限公司名義出資興建系爭建物，上訴人丁
    ○○並非系爭建物之所有人。從而，上訴人丁○○主張其為
    系爭建物之所有權人，依民法第767條規定請求上訴人甲○
    ○返還系爭建物，並無理由。
(二)上訴人丁○○以其與前手就前開土地之買賣契約為所有權之
    主張，惟兩造既非買賣契約當事人，上訴人甲○○自不受拘
    束。上訴人丁○○另依民法第962條規定請求返還前開土地
    ，須其對占有物有事實上之管領力，否則，即使對於占有物
    有合法之權源，亦不能本於占有請求返還（最高法院64年度
    台上字第2026號判例參照）。就此，附圖一編號B土地及編
    號E土地，於台灣台南地方法院另案執行時，已與其上原有
    之廠房併付拍賣，並點交予上訴人甲○○之前手林文呈，上
    訴人丁○○亦因此喪失占有。故上訴人丁○○亦不得依民法
    第962條規定，請求上訴人甲○○返還前開土地。綜上，上
    訴人丁○○請求上訴人甲○○將附圖一編號B土地上之建物
    拆除，並返還編號B土地及編號E土地，並無理由。
三、證據：援用原審提出之證據。
    理  由
一、上訴人丁○○起訴主張：上訴人丁○○與其先夫王朝榮原於
    台南縣仁德鄉○○段134之2、134之3地號土地上設立「豪利
    實業社」（已變更為常福壓鑄股份有限公司），嗣為擴廠必
    要，有使用該二筆地號土地東側同段134地號土地（即系爭
    土地），乃於72年12月7日以訴外人黃碧珠（係上訴人丁○
    ○之姐）名義向系爭土地所有權人林盧金葉購買「134號內
    於134之3號正後面約70坪」之土地，並交付面額合計為新台
    幣（下同）387,000元之支票予林盧金葉代理人，且簽訂買
    賣契約書為證。再於79年3月3日由王朝榮代表豪利實業社向
    林盧金葉購買「仁德鄉○○段134之2號工業用地及134之2東
    側134號農地共約120坪」土地，雙方亦簽訂買賣契約書，及
    由上訴人丁○○開立面額為2,800,000元之支票一紙給付在
    案。上開土地之買賣，除134之2及134之3地號土地已陸續登
    記為上訴人丁○○所有外，其餘購買系爭土地約130坪部分
    ，因係農地，無法辦理分割，乃約定嗣後可辦理過戶時再行
    分割登記，於辦理登記前讓上訴人丁○○使用，故上訴人丁
    ○○為系爭土地約130坪部分之有權占有人無疑。上訴人丁
    ○○取得上開土地之所有權及對於系爭土地占有使用權後，
    先後於土地上擴建廠房，並於89年間出資委由己○○興建如
    附圖二所示之未辦保存登記磚造樓房一棟（即系爭未保存登
    記建物）。85年間因法令限制，上訴人丁○○就系爭土地仍
    無法辦理分割登記，為求日後過戶登記之擔保，乃聽從銀行
    友人建議，由黃碧珠、豪利實業社出具讓渡書，將其等對於
    系爭土地登記權利及契約得主張之權利讓與上訴人丁○○，
    再由林盧金葉配合將系爭土地設定15,000,000元之抵押權予
    上訴人丁○○。嗣後因上訴人丁○○與其先夫共同經營之常
    福壓鑄股份有限公司經營不善，致上訴人丁○○所有坐落台
    南縣仁德鄉○○段134之2、134之3地號土地及其上廠房遭法
    院拍賣，而由訴外人林文呈得標。林文呈於取得權利移轉證
    書辦理登記後，又再行出賣土地及建物予上訴人甲○○。上
    訴人甲○○並於購得之土地上將上訴人丁○○原有廠房設備
    拆除另蓋新建物。惟系爭未保存登記建物為上訴人丁○○出
    資起造，且不在法院拍賣範圍內，應仍屬上訴人丁○○所有
    ，卻為上訴人甲○○無權占有，上訴人丁○○自得本於所有
    權之法律關係，請求上訴人甲○○返還系爭未保存登記建物
    。另上訴人丁○○因上開買賣關係，就買受之134地號土地
    未予登記，但有占有使用權，為有權占有人。現該部分土地
    為上訴人甲○○無權占有，上訴人丁○○為釐清權利，曾與
    林盧金葉之代理人戊○○確認系爭土地之使用權，並簽立協
    議書予以確認。上訴人甲○○則無法提出足資證明占有該部
    分土地之權利，上訴人丁○○自得本於占有之法律關係，請
    求上訴人甲○○將附圖一編號B之建物拆除，並於拆除後將
    該部分基地連同編號E土地返還予上訴人丁○○占有使用。
    又林文呈雖由法院標得不動產並已點交在案，但上訴人丁○
    ○係依買賣關係有權占有134地號土地，並於占有後於土地
    上興建廠房及系爭未保存登記建物，上訴人丁○○當時係以
    高價取得土地占有權，不可能輕易放棄對於134地號土地之
    占有。縱使，上訴人丁○○所有之土地及建物已遭法院拍賣
    及點交，但上訴人丁○○起造之建物還在134地號土地上，
    故上訴人丁○○仍有間接占有134地號土地之事實。爰起訴
    請求上訴人甲○○應將坐落台南縣仁德鄉○○段134地號如
    附圖二所示建物返還予上訴人丁○○，及上訴人甲○○應將
    坐落台南縣仁德鄉○○段134地號土地上如附圖一編號B部分
    面積229平方公尺之建物拆除，並於拆除後將該部分基地連
    同編號E部分面積227平方公尺之土地交還予上訴人丁○○占
    有等語。
二、上訴人甲○○則以：坐落台南縣仁德鄉○○段134之2及134
    之3地號土地，係訴外人林文呈自原法院92年度執字第13674
    號給付借款強制執行事件得標買受，有權利移轉證書可證。
    林文呈於辦妥所有權移轉登記後，連同該不動產權利移轉證
    書記載之權利售予上訴人甲○○。依原法院核發權利移轉證
    書附表之記載，拍賣之範圍，土地為台南縣仁德鄉○○段
    134之2、134之3號全部，建物為建號318號（門牌號碼：台
    南縣仁德鄉○○村○○路53巷20之3號，已整編為一甲村忠
    義一街38巷2號）鋼造一層工業用建築物保存登記建築物，
    及建號1005號鋼造一層工業用建築物（係未保存登記建築物
    ）。林文呈買受上開拍賣之不動產後，已由法院點交完畢。
    嗣後上訴人甲○○依林文呈得標買受之現狀再予價購，並已
    辦妥所有權移轉登記。上訴人丁○○雖陳稱：上開執行事件
    拍賣之標的不包含系爭未保存登記建物云云。但依上訴人甲
    ○○購買之現狀，土地四周牆壁緊密，建物共用同一門牌即
    一甲村忠義一街38巷2號，水電亦接自建號318房屋之水、電
    設施。圍牆內之建物唯一出入口係坐落於134之2地號上同一
    出入口，由該出入口直通占用第三人林盧金葉所有134地號
    未保存登記建物（指廠房部分）；入口左側即為系爭未保存
    登記三層樓房，原所有人為上訴人丁○○。再經法院履勘現
    場原為上訴人丁○○所有之房屋包括登記及未辦存登記部分
    均互相連結，以客觀上經濟效用而言，建物已相依為用，具
    有恆久性之功能性關連性存在，故系爭未保存登記建物應係
    輔助原建物使用之從屬狀態甚明。再者，由上開執行事件程
    序中，債權人華南商業銀行所陳報由上訴人丁○○出具之切
    結書，陳明債務人即上訴人丁○○借款時所提供之擔保物，
    包括保存登記建物及未保存登記建物全部。即系爭未保存登
    記建物大部分占用134之2地號，小部分占用134地號。故上
    訴人丁○○所有之土地及建物均遭拍賣並由林文呈買受後，
    上訴人甲○○向林文呈買受之房地亦包含系爭未保存登記建
    物，並因買賣關係繼受系爭未保存登記建物占有使用134地
    號土地之權利。又林文呈得標買受92年度執字第13674號強
    制執行事件拍賣之不動產後，因134之2地號土地部分為訴外
    人政星實業股份有限公司占用作為公司出入口及守衛室，而
    其購得之建物部分占用134地號土地，乃於93年11月1日會同
    政星實業公司負責人吳進龍、134地號土地所有權人林盧金
    葉（由戊○○代理）簽立協議書，約定政星公司占用林文
    呈所有134之2地號部分土地，依93年7月6日原狀保留，林文
    呈不得要求補償及要回。林文呈占用林盧金葉134地號部
    分土地，亦依93年7月6日原狀保留，林盧金葉不得要求補償
    要回等行為。三方均不得片面解釋或有違約行為，於134
    地號變更為工業用地後，三方再行商議等內容。而上訴人甲
    ○○與林文呈簽訂買賣契約書時，亦於契約中增訂第18條：
    本件不動產與一甲段134土地，互有侵占使用，甲方（即林
    文呈）需於登記完成乙方（即上訴人甲○○）名義所有權狀
    取得後，協助乙方另與政星實業公司與林盧金葉簽訂協議書
    等情，並以林文呈上開簽訂之協議書為雙方不動產買賣合約
    書之附件。換言之，因林文呈、政星實業公司及林盧金葉間
    有互換土地使用之關係，上訴人甲○○亦可使用134部分土
    地，並非無權占有。至於上訴人丁○○另提出於94年6月8日
    與林盧金葉簽訂之協議書，記載由於上訴人丁○○134之2、
    134之3地號土地遭拍賣，系爭農地約130坪之土地使用權遭
    上訴人甲○○無權占用，林盧金葉同意協助上訴人丁○○排
    除上訴人甲○○無權占用云云，並非事實。系爭未保存登記
    建物因原法院92年度執字第13674號事件拍賣而輾轉由上訴
    人甲○○取得，而上訴人甲○○使用134地號土地關係，性
    質上可視為地上權存在，即使土地所有人亦不得要求上訴人
    甲○○拆屋，更何況地主林盧金葉已同意土地互換使用。故
    上訴人丁○○請求上訴人甲○○將系爭未保存登記建物騰空
    遷出，並請求拆除134地號上之廠房及交還土地云云，均屬
    無據。又上開強制執行事件拍定後，經法院執行處已於93年
    8月12日執行點交在案，依執行筆錄記載「買受人導往至現
    場，現場業已騰空搬離，當場點交買受人履行」等語，足證
    債務人即上訴人丁○○主觀上已認為系爭未保存登記建物屬
    於應受強制執行之範圍。且由上開點交程序可知，上訴人丁
    ○○對於134地號土地之占有已經被解除，及其與林盧金葉
    於94年6月8日簽訂之協議書係在林文呈與林盧金葉簽訂協議
    書之後，已不足影響上訴人甲○○對於134地號土地占有權
    利。另依134地號土地謄本記載「本地號係建號378自用農舍
    之配合用地」亦即「道路用地」，實際上無從期待農地變更
    可登記過戶之可能。是以，上訴人丁○○主張之土地買賣合
    約已無法履行。至上訴人丁○○主張因土地買賣設定抵押權
    ，惟抵押權人依法不得占有供擔保之不動產，上訴人丁○○
    稱其為合法占有人似為不法行為。再者上訴人丁○○陳稱向
    林盧金葉買受134地號部分土地共支付3,187,000元，卻於13
    4地號土地設定15,000,000元之抵押權，恐非實在等語，資
    為抗辯。
三、兩造對於下列事實，並不爭執，堪信為實：
（一）訴外人黃碧珠及豪利實業社（負責人為王朝榮）就134之2
      及134地號如附圖一所示編號B、D、F地上物坐落之基地及
      編號E基地業與林盧金葉簽訂買賣契約關係，嗣後黃碧珠
      、王朝榮二人已將買受134地號部分土地之權利讓與上訴
      人丁○○，並將134之2地號登記予上訴人丁○○所有，此
      有土地買賣契約、不動產買賣合約書影本各1份及讓渡書
      影本2份在卷可稽（見原審卷第7至10頁）。
（二）上訴人丁○○於其所有之134之3地號土地上，原興建已保
      存登記建號為318號之鋼鐵造廠房，嗣後因陸續取得134之
      3地號東側之134地號土地及134之2地號與該地號東側之
      134地號部分土地，乃於建號318號旁增建鐵骨造廠房（增
      建之廠房已因上訴人甲○○整建而拆除），及於134地號
      土地原始起造附圖二所示之系爭未保存登記建物，此為兩
      造所不爭執，有原審言詞辯論筆錄在卷可稽（見原審卷第
      201至202頁）。
（三）上訴人丁○○增建之鐵骨造結構廠房與原有鋼骨造廠房，
      已相通合併作為廠房使用。系爭未保存登記建物則為獨棟
      磚造二層建物（現況已增建第三層鐵骨鐵皮結構建物）。
      上開廠房及磚造建物間曾有雨棚相連，但雨棚部分於原法
      院94年8月30日履勘時已拆除，僅牆面留有鑽孔痕跡，此
      為兩造所不爭執，有原審言詞辯論筆錄在卷可稽（見原審
      卷第201至202頁）。
（四）原法院92年度執字第13674號給付借款執行事件，業就上
      訴人丁○○所有一甲段134之2地號、134之3地號及坐落
      134之3地號土地上建號318號建物（包含增建部分）進行
      查封、鑑價及拍賣等程序。該執行事件所附鑑價報告，未
      有坐落於134之2地號及坐落134地號之系爭未保存登記建
      物之相關資料，此為兩造所不爭執，有原審言詞辯論筆錄
      在卷可稽（見原審卷第201至202頁）。
（五）系爭建物，經原審囑託林峰生建築師事務所鑑定後，價值
      為2,830,138元，此有不動產估價報告書在卷可稽（見原
      審卷第128頁）。
（六）原法院92年度執字第13674號給付借款執行事件拍賣之不
      動產已由訴外人林文呈於93年6月14日得標，並於繳足價
      金後由原法院核發權利移轉證書。嗣後原法院執行處亦依
      據林文呈之聲請，於93年8月12日進行點交程序，點交時
      上訴人丁○○已騰空搬離現場，此有不動產權利移轉證書
      在卷可稽（見原審卷第28頁）。
（七）林文呈於93年11月1日與戊○○（係代理134地號土地所有
      權人林盧金葉）、吳進龍（係政星實業廠股份有限公司負
      責人）就134之2地號土地、134地號土地互相越界使用一
      事，共同簽訂一紙協議書，此有協議書影本1份在卷可稽
      （見原審卷第31頁）。
（八）林文呈於93年11月10日與上訴人甲○○簽訂不動產買賣合
      約書，將其自原法院92年度執字第13674號給付借款執行
      事件標得之不動產出售予上訴人甲○○，並就一甲段134
      之2、134之3地號土地及318建號辦理移轉登記，此有不動
      產買賣合約書影本1份在卷可稽（見原審卷第30頁）。
（九）上訴人丁○○為仁德鄉○○段134地號土地使用一事，於
      94年6月8日與戊○○（係代理134地號土地所有權人林盧
      金葉）簽訂一紙協議書，此有協議書影本1份在卷可稽（
      見原審卷第13至14頁）。
四、本件上訴人丁○○主張：坐落於台南縣仁德鄉○○段134之2
    及134地號土地上如附圖二所示系爭未辦保存登記建物為上
    訴人丁○○所有，該建物不在原法院92年度執字第13674號
    強制執行事件拍賣範圍內，現為上訴人甲○○無權占有，其
    得依據所有權之法律關係請求上訴人甲○○返還。另附圖一
    所示134地號上編號B建物坐落之基地及編號E土地為訴外人
    黃碧珠及豪利實業社依據買賣之關係取得占有後，再由上訴
    人丁○○輾轉取得占有權利及占有事實，現上開基地亦為上
    訴人甲○○無權占有，並興建編號B建物，上訴人丁○○自
    得本於占有之法律關係，請求上訴人甲○○拆除B建物，並
    於拆除後將基地連同編號E部分土地返還上訴人丁○○等語
    。上訴人甲○○則辯稱：系爭未保存登記建物屬於原法院92
    年度執字第13674號強制執行事件拍賣範圍，並由訴外人林
    文呈得標買受後，再由林文呈出售予上訴人丁○○，上訴人
    丁○○無權請求上訴人甲○○返還。至上訴人甲○○占有使
    用134地號部分土地，亦係林文呈經由法院點交後，與地主
    取得占有使用之協議，再出售予上訴人甲○○，故上訴人甲
    ○○亦取得占有134地號權利，並非無權占有，上訴人丁○
    ○請求上訴人甲○○拆屋還地亦無理由等語置辯。是本件所
    應審究者厥為：(一)原法院92年度執字第13674號給付借款執
    行事件，拍賣之不動產是否包含系爭未保存登記建物？亦即
    林文呈是否因標得上開執行事件拍賣之不動產而取得系爭未
    保存登記建物事實上處分權？上訴人甲○○嗣後再向林文呈
    購買不動產是否亦取得系爭未保存登記建物事實上處分權？
    (二)上訴人丁○○就附圖一編號B建物坐落之基地及編號E土地
      ，是否有占有之事實？可否本於占有之法律關係，請求上
      訴人甲○○拆除編號B建物，並於拆除後將基地連同編號E
      土地返還上訴人丁○○？經查：
(一)原法院92年度執字第13674號給付借款執行事件，於拍賣公
    告附表所載拍賣之不動產，土地部分為：台南縣仁德鄉○○
    段134之2地號及134之3地號；建物部分為：建號318號（係
    坐落134之3地號已保存登記建物）鋼造一層樓房及1005號（
    係坐落134之3地號未保存登記建物）鐵骨造一層建物。且執
    行事件所附鑑價報告，亦僅有上開二筆土地、鋼骨磚造廠房
    及鐵骨造廠房之價值與照片，而上開不動產經拍定後，原法
    院核發權利移轉證書附表所載標的亦為上述土地及建物等情
    ，業經原審調閱上開執行卷宗核閱無誤，且為兩造所不爭執
    。顯然由上開拍賣公告、鑑價報告及權利移轉證書等資料，
    並無拍賣系爭未辦保存登記建物之相關記載。上訴人甲○○
    雖不爭執上情，但辯稱：法院拍賣時對於未辦保存登記建物
    ，有時亦未記載及鑑價，不能因此認為系爭未保存登記建物
    不在拍賣範圍內云云。然查，92年度執字第13674號執行事
    件係引用原法院另案90年度執全字第836號假扣押執行事件
    於90年3月16日所為查封效力而接續執行，於該假扣押執行
    程序查封標的僅為「仁德鄉○○段134之2地號、134之3地號
    暨坐落134之3地號上建號318號之建物」，並無追加查封系
    爭未保存登記建物之相關記載，此經證人蘇家楹即承辦92年
    度執字第13674號事件執行書記官證述在卷（見原審卷第96
    、98頁），核與原審調閱上開假扣押執行卷宗審閱相符。是
    以，系爭未辦保存登記建物於92年度執字第13674號事件受
    理前未有經執行查封之狀況，自可認定。又訴外人華南商業
    銀行嗣後以上訴人丁○○為債務人，向原法院聲請強制執行
    ，由原法院以92年度執字第13674號受理。因該案係引用假
    扣押查封效力接續執行，乃發函通知鑑價機關對已查封標的
    進行鑑價程序，惟因鑑價單位無法區別原有保存登記建物（
    即建號318）及未保存登記建物，執行書記官乃於92年6月3
    日會同台南縣歸仁地政事務所人員、鑑價人員及債權人到場
    勘測坐落134之2、134之3地號上未辦保存登記建物現狀。由
    當日執行筆錄記載「會測時未保存堆放雜物夾層，係債務人
    所有」等內容，對照鑑價機關檢附鑑定標的之照片及歸仁地
    政事務所於92年6月12日檢附原法院建物測量成果圖及建物
    登記謄本以觀，該附有夾層之未保存登記建物（即建號1005
    號）係指坐落134之3地號之未保存登記建物無訛。顯見第一
    次會勘之標的為坐落「134之3地號之未保存登記建物」，該
    未保存登記建物並經債權人請求追加執行，而由原法院執行
    處予以查封及由地政機關為限制登記在案。至於系爭未保存
    登記建物，則未在當日會勘及追加執行標的範圍內，堪予認
    定。
(二)雖債權人代理人陳燕玉又於92年11月28日及93年2月16日向
    原法院陳報，請求就坐落仁德鄉○○段134之2地號之未保存
    登記建物（即系爭未保存登記建物）一併估價，並檢附照片
    到院。原法院執行書記官亦再度會同歸仁地政事務所人員及
    債權人到場勘測，但據證人蘇家楹即執行書記官證稱：「（
    問：執行書記官第二次前往履勘時，地政人員或債權人代理
    人方面有無告知該白色磚造建物坐落於一甲段134之2地號上
    ，且為未保存登記建物？）並沒有告訴我，因為債權人也不
    是很清楚。（問：第二次履勘時，是否仍僅注意到一甲段
    134之3地號之未保存登記建物？）是的。當時只注意到鐵皮
    工廠有增建部分。（問：債權人代理人當時有無表示該白色
    磚造建物為未保存登記建物，請求追加查封及鑑價？）沒有
    。（問：92年度執字第13674號執行事件所拍賣之不動產，
    對於134之2地號上未保存建物是否並未踐行查封程序？亦未
    進行鑑價？拍賣公告上對於134之2地號之建物亦無記載？）
    是的。」等語在卷（見原審卷第97至98頁）。而證人陳燕玉
    即債權人代理人亦證稱：「（問：債權人代理人當時有無表
    示該白色磚造建物為未辦保存登記建物，請求追加查封及鑑
    價？）不是我在場，我不清楚。（問：債權人方面對拍賣公
    告均未記載13 4之2地號土地上之未辦保存登記建物之內容
    或價格，有無任何反應？）沒注意到。」等語（見原審卷第
    98頁）。再對照當日執行筆錄記載「‧‧會同地政人員就系
    爭134-3之未保存登記位置確認如測量成果圖所示（92.6.12
    ）134-2為道路，其尾端尖角處部分卡到建物牆角，134-3部
    分為夾層之未保存登記部分為已登記建物」等內容，足見證
    人蘇家楹第二次勘驗時，債權人代理人雖在場，但因對於擔
    保物不甚清楚，並未請求追加執行系爭未保存登記建物。證
    人蘇家楹僅依據地政人員之指界，確認134之3地號之未保存
    登記建物坐落位置與前次測量結果相符及134之2地號使用現
    況，據以製作執行筆錄，並未對系爭未保存登記建物有任何
    執行之情事，至為明確。
(三)上訴人甲○○另辯稱：系爭未保存登記建物與318建號共用
    同一門牌，水電亦接自建號318房屋水、電設施。圍牆內之
    建物唯一出入口係坐落於134之2地號上，及原法院履勘現場
    時，系爭未保存登記建物與建號318號及增建廠房互相連結
    ，以客觀上經濟效用而言，建物間相依為用，具有恆久性之
    功能性、關連性存在，系爭未保存登記建物應係輔助原建物
    使用之從屬狀態云云。惟門牌係為戶籍管理而設，社會上數
    戶共用同一門牌時有所見，故門牌相同並不足以代表建物間
    之關連性。且系爭未保存登記建物經原審囑託鑑價公司鑑定
    ，價值高達2,830,138元，而92年度執字第13674號給付借款
    執行事件拍賣之建物，第一次拍賣底價僅570,000元，二者
    相差懸殊，殊難想像價值高達280餘萬元之建物為價值近60
    餘萬元建物之附屬物。再者，建物間有無主從關係，端視建
    物之結構或功能有無獨立性而定。經原審履勘現場，雖因上
    訴人甲○○進行整建工程，而與原狀不同。但對照92年度執
    字第13674號事件鑑價報告所附照片、上訴人甲○○於原審
    審理時提出照片（見原審卷第77至80頁）及上訴人丁○○於
    原審繪製之原現況圖（見原審卷第207頁背面），仍可推知
    原為上訴人丁○○經營之常福壓鑄股份有限公司四周築有磚
    牆，僅西側面臨仁德鄉○○村○○○街38巷有大門可供出入
    。入口右側為建號318及嗣後因增建而與建號318相通合併使
    用之未保存登記建物，該建物呈「』」形，為工業用廠房；
    入口左側則為系爭未保存登記建物，為磚造結構，供辦公室
    及住家使用。另於圍牆東北角有一磚造水塔（即附圖一編號
    F），係供工廠及住家使用。系爭未保存登記建物與廠房並
    未直接相連，但建物與廠房間有雨棚相接。系爭未保存登記
    建物及廠房各自有出入口，但因四周有磚牆區隔，對外通行
    尚須均由同一大門出入等情，有上述照片、現況圖及原審勘
    驗筆錄（見原審卷第48至56頁）在卷可參。由上可知，系爭
    未保存登記建物雖與建號318之廠房有雨棚相連接，但兩者
    之構造不同，各具有獨立性，外觀上即可明顯加以區分。且
    系爭未保存登記建物係供住家及辦公室使用，建號318則為
    廠房，用途上顯著不同，並無前者輔助後者之從屬狀態。至
    於系爭未保存登記建物雖與建號318之廠房共用大門及水塔
    ，但系爭未保存登記建物所有權人亦得自設水塔及請求相鄰
    地之土地所有權人容許其通行之方式處理，不因此影響系爭
    未保存登記建物之獨立性，足徵系爭未保存建物不在拍賣範
    圍內。是以，上訴人甲○○辯稱系爭未保存登記建物與建號
    318具有從屬關係云云，即非可採。
(四)綜上，可知訴外人林文呈由上開執行事件買受之不動產，自
    不包含系爭未保存登記建物，故其事後與上訴人甲○○所簽
    訂之買賣契約，其標的物亦不包含系爭未保存登記建物甚明
    。又查，證人楊進忠於本院證稱：「（問：本件未保存登記
    建物，何人所搭建？）丁○○蓋的，我的房屋也是同時間搭
    蓋的，所以有印象。」等語（見本院卷第50頁）。又證人乙
    ○○於本院證稱：「（問：丁○○何時蓋屋？）時間過久，
    已經不記得，是蓋鐵厝，我蓋的。（問：是否丁○○請你做
    ，及丁○○所附的錢？）是的。」等語。證人丙○於本院證
    稱：「（問：丁○○有否請你幫她去蓋房子？）有的，蓋廠
    房。（問：是否丁○○請你去施工的，及她付的費用？）是
    的。」等語。證人己○○於本院證稱：「（問：上訴人所有
    沒有保存登記建物你有無施工過？）有的，我施工土木方面
    ，是做整間工程。（問：是否知道何人是所有人？）丁○○
    。」等語（見本院卷第63至
    64、75頁）。由上揭證詞可認上訴人丁○○主張其為系爭未
    保存登記建物之所有權人之事實為真，則上訴人甲○○主張
    上訴人丁○○並非系爭未保存登記建物之所有權人云云，顯
    非實在，而不可採。
(五)按占有被侵奪時者，依民法第962條上段規定，其占有人固
    得請求返還其占有物，但所謂占有人必就其占有物有事實上
    之管領力，否則，即使對於占有物有合法之權源，亦不能本
    於占有請求返還（最高法院64年度台上字第2026號判例參照
    ）。查訴外人黃碧珠、豪利實業社前與訴外人林盧金葉就坐
    落台南縣仁德鄉○○段134之2及134地號部分土地有買賣關
    係，嗣後並將該買賣關係所能享有之權利讓與上訴人丁○○
    ，由上訴人丁○○取得134之2地號所有權，及占有使用134
    地號如附圖一編號B、D、F建物坐落之基地及編號E土地。上
    訴人丁○○乃利用原有坐落134之3地號之建號318，陸續於
    134-3及134地號增建內部相通且合併使用之廠房、水塔，再
    於134之2與134地號興建系爭未保存登記建物，故上訴人丁
    ○○對於134地號土地上如附圖一編號B、D、F建物坐落之基
    地及編號E土地原有合法占有權源及占有事實等情，如上所
    述，為兩造所不爭執，固可採信。然因上訴人丁○○嗣後對
    訴外人華南商業銀行負有債務未予清償，經華南商業銀行向
    原法院聲請強制執行，並由原法院以92年度執字第13674號
    執行事件就上訴人丁○○所有坐落台南縣仁德鄉○○段134
    之2地號、134之3地號土地，及坐落134之3地號已保存登記
    建號318號之建物及未保存登記臨時建號1005號之建物併付
    拍賣在案（上開執行事件拍賣之建物雖僅記載坐落134之3地
    號上建號318號及1005號，但兩造均不爭執上訴人丁○○增
    建之廠房坐落之基地除134之3地號，亦延伸至134地號，且
    廠房內部相通合併使用，因此，坐落於134地號部分之廠房
    ，因與建號318建物構造上無從區分，亦無獨立功能，而為
    上開執行事件拍賣範圍內併付拍賣），並由訴外人林文呈得
    標買受後，由原法院點交等情，亦為兩造所不爭執，復有上
    開執行事件於93年8月12日執行筆錄可資參照。稽上，上訴
    人丁○○雖因上述權利讓與之源由，取得占有134地號之權
    利，並於占有範圍內興建附圖一編號F之水塔及業為上訴人
    甲○○拆除而不存在之廠房（遭拆除廠房坐落位置略為附圖
    一編號B建物之基地及編號E土地）。但其興建坐落134地號
    之廠房業經原法院併付拍賣後點交予買受人林文呈。是以，
    上訴人丁○○對於坐落134地號部分之廠房已喪失占有，又
    因建物與基地不能分離而單獨存在，上訴人丁○○亦因此喪
    失對134地號土地占有之事實，換言之，上訴人丁○○對於
    坐落134地號土地之廠房或基地已無事實上之管理力，揆諸
    上開判例意旨，上訴人丁○○已不得依據占有之法律關係，
    請求上訴人甲○○拆除附圖一編號B建物，及請求上訴人甲
    ○○於拆除建物後將基地連同編號E土地返還予上訴人丁○
    ○等情，應堪認定。
(六)雖上訴人丁○○主張原判決中已認定系爭土地並非在原法院
    92年度執字第13674號強制執行範圍內云云。惟如前所述，
    坐落於第134地號部分之廠房，因與建號318建物構造上無從
    區分，亦無獨立功能，而為上開執行事件拍賣範圍內併付拍
    賣，故難認該部分土地不在上開執行事件執行範圍內。從而
    ，上訴人丁○○前開主張，即不足採。至上訴人丁○○於上
    開執行事件終結後，於94年6月8日與林盧金葉簽訂之協議書
    ，暫不論協議書之真正，但因占有以對於物有事實上管理力
    為必要，上訴人丁○○既已喪失對134地號占有在先，其嗣
    後與林盧金葉簽訂之協議書亦不足回復占有之事實。又上訴
    人丁○○主張系爭土地之使用權既已歸上訴人丁○○，是否
    實際占有使用是上訴人丁○○之權利，何況系爭土地上原有
    上訴人丁○○興建之廠房，縱為實際使用中，亦屬上訴人丁
    ○○占有中，乃因上訴人甲○○得標購得鄰地仁德鄉○○段
    134-2、134-3號土地後，自行拆除系爭土地上之廠房，強行
    占有系爭土地，則豈能謂上訴人丁○○未實際占有系爭土地
    ，即無主張依民法第962條返還占有物之權云云。惟如前所
    述，上訴人丁○○興建坐落134地號之廠房業經原法院併付
    拍賣後點交予買受人林文呈，故上訴人丁○○對於坐落134
    地號部分之廠房已喪失占有，則上訴人丁○○已不得依據占
    有之法律關係，請求上訴人甲○○拆除附圖一編號B建物及
    於拆除建物後將基地連同編號E土地返還予上訴人丁○○。
    故上訴人丁○○上揭主張，亦不足採。另上訴人丁○○主張
    其係依買賣關係有權占有134地號，並於占有之土地上興建
    廠房及系爭未保存登記建物，縱使上訴人丁○○所有之土地
    及建物遭法院拍賣及點交，但上訴人丁○○起造之建物還在
    134地號，故上訴人丁○○仍有間接占有134地號之事實云云
    。惟參照民法第941條立法意旨所謂間接占有係指自己並未
    直接管領其物，但基於一定之法律關係，而對於事實上占有
    其物之人有返還請求權，因而間接的對於該物有事實上之管
    領力。例如質權人、承租人、受寄人或基於其他類似之法律
    關係，對於他人之物為占有之事實，為直接占有人，該他人
    則間接占有人。於間接占有情況，係指物為自己以外之他人
    所占有，且自己與他人有一定之法律關係存在。本件上訴人
    丁○○以其原始起造之建物存在於134地號上，據而主張其
    對134地號有間接占有之事實，即與前開「間接占有」之說
    明不符，而難憑採。
五、綜上所述，系爭未保存登記之建物係由上訴人丁○○出資起
    造，而為上訴人丁○○所有，且如前所述，該建物不在原法
    院92年度執字第13674號執行事件拍賣之不動產範圍內，則
    訴外人林文呈向原法院買受之不動產並不包含系爭未保存登
    記建物之權利，上訴人甲○○自不因嗣後與林文呈間之買賣
    關係對於系爭未保存登記建物取得任何權利。從而，上訴人
    丁○○依據所有權之法律關係請求上訴人甲○○返還坐落台
    南縣仁德鄉○○段134之2地號（上訴人丁○○訴之聲明漏載
    此地號，但其提出之附圖已有記載）及同段134地號如附圖
    二所示建物，為有理由，應予准許。至上訴人丁○○請求上
    訴人甲○○將附圖一編號B建物拆除，並於拆除後將基地連
    同編號E土地交還上訴人丁○○部分，依上開說明，上訴人
    丁○○業已喪失對該部分土地或土地上建物之占有，而無事
    實上管理力，是其依據占有之法律關係，請求排除侵害，並
    非可採，應駁回其此部分請求。原審判命上訴人甲○○應將
    坐落台南縣仁德鄉○○段134之2地號及同段134地號如附圖
    二所示建物交還上訴人丁○○，並駁回上訴人丁○○其餘之
    訴，經核並無違誤。兩造各就其敗訴部分上訴，指摘原判決
    不當，求予廢棄改判，均為無理由，各應駁回其上訴。
六、另上訴人丁○○於本件審理時陳稱：建號318之建物已於擴
    廠過程中拆除而不存在云云。但建號318號建物尚有建物登
    記謄本可查外，原審詢問上訴人丁○○：「（問：拆除318
    建號是否並非將整個318建號全部拆除，而是保留屋頂及部
    分磚造結構，只是把隔間打掉？）是的，因為我有再購買13
    4-3地號土地及後方的土地，有變更大門的位置，所以除屋
    頂部分外，其餘均拆除，我當時是請己○○幫我蓋的。」（
    見原審卷第179頁）。而證人己○○則證稱：「（問：你起
    造訟爭房屋時有無先進行旁邊房屋拆除的工作？）有拆除一
    間獨立的鐵皮屋，拆除的範圍只有一部分，也就是興建系爭
    房屋需要使用的部分，至於房屋蓋好之後上訴人丁○○有無
    請人將剩餘的部分拆除我就不清楚了。拆除的是隔間及鐵厝
    部分。（問：當時拆除的建物做何使用，後來興建的房屋做
    何使用？）拆除的建物作辦公及住家使用。興建的建物作住
    家及辦公。」等語（見原審卷第180頁）。核與上訴人丁○
    ○陳稱：「我起造318建號時原本就是鐵皮屋頂興建至後方
    工廠，只是在134-2地號土地上再隔間作住家及辦公室使用
    等語。」（見原審卷第179頁）相符。是以，建號318號應係
    由上訴人丁○○利用原有結構進行增建，其中增建靠近134
    之2地號部分再予隔間作為住家及辦公室，其餘則為工廠。
    嗣後上訴人丁○○欲在134之2地號土地興建系爭未辦保存登
    記建物，使工廠與辦公室分離，乃雇人將靠近134之2地號部
    分拆除，建號318號建物應非不存在，僅因改建而與原狀不
    同。上開事實之認定與本件上訴人丁○○請求雖無直接關連
    ，但為免兩造對於原法院92年度執字第13674號執行事件拍
    賣建物之效力另起爭議，附此說明。
七、本件事證已臻明確，兩造其餘攻擊防禦方法及證據資料，核
    與本件判決結果不生影響，不予一一論述，併予敘明。
八、據上論結，本件兩造之上訴，均為無理由，依民事訴訟法第
    449條第1項、第78條，判決如主文。
中　　華　　民　　國　　96　　年　　1　 　月　　2 　　日
                  民事第四庭  審判長法　官　王惠一
　　　　　　　　　　　      　　　　法　官  林永茂
　　　　　　　　　　　      　　　　法　官  王浦傑
上為正本係照原本作成。
如對本判決上訴，須於判決送達後20日內向本院提出上訴狀，未
表明上訴理由者，應於上訴後20日內，向本院提出理由書（須附
繕本）。依法須繳納裁判費並應委任律師為訴訟代理人，始得上
訴。
中　　華　　民　　國　　96　　年　　1 　　月　　3 　　日
                                    書記官　廖英琇
【附記】
民事訴訟法第466條之1：
(1)對於第二審判決上訴，上訴人應委任律師為訴訟代理人。但上
  訴人或其法定代理人具有律師資格者，不在此限。
(2)上訴人之配偶、三親等內之血親、二親等內之姻親，或上訴人
  為法人、中央或地方機關時，其所屬專任人員具有律師資格並
  經法院認為適當者，亦得為第三審訴訟代理人。
民事訴訟法第466條之2：
　上訴人無資力委任訴訟代理人者，得依訴訟救助之規定，聲請
  第三審法院為之選任律師為其訴訟代理人。
